【裁判字號】    89,簡上,449
【裁判日期】    900622
【裁判案由】    遷讓房屋
【裁判全文】
臺灣臺中地方法院民事判決  八十九年度簡上字第四四九號
    上  訴  人  丙○○
    被上訴人    乙○○
    訴訟代理人  甲○○
右當事人間請求遷讓房屋事件，上訴人對於中華民國八十九年九月十九日本院沙鹿簡
易庭八十八年度沙簡字第九○五號第一審判決提起上訴，上訴人並為訴之變更，本院
判決如左：
    主    文
上訴及上訴人變更之訴均駁回。
第二審訴訟費用由上訴人負擔。
    事    實
甲、上訴人方面：
一、聲明：
  (一)原判決廢棄。
  (二)被上訴人應將座落台中縣梧棲鎮○○段七九三─三、七七五─十、七七五─十一
    、七○一地號土地上門牌號碼台中縣梧棲鎮○○路一四○號加強磚造二樓（下稱
    系爭房屋），即鈞院八十七年度沙簡字第四四六號民事判決附圖所示Ａ、Ｂ、Ｃ
    部分土地上之建物全部騰空返還予上訴人。
二、陳述：除與原審判決書所載者相同茲予引用外，補稱：
  (一)上訴人於原審起訴狀已經載明，係基於使用借貸及所有權之物上請求權之法律關
    係而提起本件訴訟，並於原審提出多達八份之書狀，並檢具三十三件之物證，其
    中鈞院八十七年度沙簡字第四四六號及八十八年度簡上字第七七號民事判決均認
    原始所有權非本件原審另一被告甲○○利用本件被上訴人以父親之地位所擁有，
    亦即系爭房屋應為實際出資承買者所應享有其之處分權及所有權，而經檢驗所有
    證據顯示，本件被上訴人及原審另一被告甲○○均未曾出資，原審判決竟無視上
    訴人所提出當初購買系爭房屋時之出資明細表及相關證據，亦無視本件訴訟乃係
    上訴人基於以確係完全出資者之所有權之效用，請求相對人返還系爭房屋以便整
    修重建之訴訟標的之事實。
  (二)系爭房屋前出賣予訴外人楊鄭彩秋，復於民國六十四年七月十八日由上訴人獨資
    買回，嗣於七十五年三月十七日因上訴人出國遠行，再將系爭房屋賣予訴外人陳
    金治，於八十四年十月三日再由上訴人向訴外人陳金治買回系爭房屋。再者，系
    爭房屋雖為被上訴人原始起造，未為保存登記，上訴人未能取得系爭房屋之所有
    權，惟上訴人仍取得該房屋事實上之處分權，即有權決定何人居住於系爭房屋內
    ，是上訴人既為系爭房屋之合法買受人，自得代位所有權人行使物上請求權，訴
    請被上訴人返還占用之系爭房屋。故請求將在原審所主張之所有物返還請求權之
    訴訟標的變更為代位所有權人行使物上請求權之訴訟標的。
三、證據：援用原審之證據方法。
乙、被上訴人方面：
一、聲明：駁回上訴及上訴人變更之訴。
二、陳述：除與原審判決書所載者相同茲予引用外，補稱：
  (一)系爭房屋確由被上訴人原始起造，因未為保存登記，是被上訴人仍為該屋之所有
    權人，此為兩造於另案鈞院八十五年度簡上字第二九四號遷讓房屋事件中所不爭
    執，自堪信為真實。又上訴人雖主張被上訴人隨後將該屋出售予訴外人楊鄭彩秋
    ，惟該屋出售予訴外人楊鄭彩秋後並未交付，仍係由被上訴人一家人繼續占有使
    用，此經證人楊鄭彩秋於該事件中結證屬實。
  (二)縱如上訴人所主張係上訴人於六十四年七月十八日獨資向訴外人楊鄭彩秋買回，
    嗣於七十五年三月十七日因上訴人出國遠行，再將該屋賣予四弟媳陳金治，於八
    十四年十月三日再由上訴人向陳金治買回為真實，惟上訴人歷次買賣標的物僅局
    限於座落台中縣梧棲鎮○○路一四○號加強磚造二樓，即鈞院八十七年度沙簡字
    第四四六號民事判決附圖所示Ａ部分土地上之建物，買賣標的物範圍並未及於上
    開附圖Ｂ、Ｃ部分土地上之建物，此有證人楊鄭彩秋、陳金治可資佐證。惟上訴
    人竟扭曲事實，空言指稱買賣標的物範圍係為上開附圖所示Ａ、Ｂ、Ｃ部分土地
    上之建物全部。
  (三)縱然被上訴人曾將系爭房屋出賣予訴外人楊鄭彩秋，再由被上訴人等集資於六十
    四年七月十八日向訴外人楊鄭彩秋買回，上訴人因係被上訴人長子之故，被上訴
    人出於父母愛護子女之心，於六十四年間將系爭房屋之名義信託登記於上訴人名
    下，嗣後上訴人出獄後又犯了票據法需款孔急，被上訴人夫妻基於愛子心切，乃
    向上訴人之弟媳陳金治借款新台幣二十五萬元，遂於七十五年三月十七日將系爭
    房屋之名義變更為訴外人陳金治名下，嗣後再於八十四年十月三日始以信託登記
    方式變更名義予上訴人名下，而實際契約之買受人則為被上訴人。從而，上訴人
    自不得僅以上開向訴外人楊鄭彩秋購屋之買賣契約書名義人為上訴人而恣意主張
    其為該屋之買受人，並進而取得該屋之事實上處分權，且系爭房屋從未移轉占有
    予上訴人。是上訴人始終並未取得該屋之事實上處分權，而被上訴人既為該屋之
    所有權人，故上訴人自不得訴請被上訴人遷讓該屋。
三、證據：援用原審之證據方法。
    理    由
甲、程序方面：
一、按在第二審程序為訴之變更或追加，非經他造同意，不得為之。但請求之基礎事
    實同一者，不在此限，民事訴訟法第四百四十六條第一項、第二百五十五條第一
    項第二款分別定有明文。經查，本件上訴人於原審係基於借用物返還請求權及所
    有物返還請求權之法律關係，訴請被上訴人返還系爭房屋，於本件第二審程序則
    將所有物返還請求權之訴訟標的變更為代位所有權人行使物上請求權之訴訟標的
    ，其訴之變更既係基於同一基礎事實，參諸首揭規定，應予准許，合先敘明。
二、次按第二審所為訴之變更，如係以訴之變更經准許而視為撤回原訴，第一審法院
    就原訴所為之判決因此失其效力，第二審法院無需更就對於該判決之上訴為裁判
    ，此有司法院院解字第三九八五號解釋可資參照。本件上訴人所為訴之變更既應
    准許，則其在原審所主張之所有物返還請求權之訴訟標的，已因訴之准許變更而
    視為撤回，本院第一審雖漏未就所有物返還請求權之訴訟標的為裁判，惟本院已
    毋庸就該部分之上訴為裁判，僅須就上訴人為變更後之新訴及原判決其餘上訴之
    部分為裁判，合先敘明。
乙、得心證之理由：
一、、本件上訴人主張：系爭房屋雖曾先後出賣予訴外人楊鄭彩秋及訴外人陳金治，
    但均先後為上訴人出資買回，且系爭房屋雖為被上訴人原始起造，未為保存登記
    ，上訴人未能取得系爭房屋之所有權，惟上訴人仍取得系爭房屋事實上之處分權
    ，即有權決定何人居住於系爭房屋內。又系爭房屋係上訴人借予被上訴人居住使
    用，且未定借貸期限，貸與人得隨時請求返還借用物。爰依借用物返還請求權及
    代位所有權人行使物上請求權之法律關係，提起本件訴訟。被上訴人則以系爭房
    屋確由被上訴人原始起造，因未為保存登記，是被上訴人仍為該屋之所有權人，
    隨後雖將系爭房屋出售予訴外人楊鄭彩秋，惟並未交付，仍由被上訴人一家繼續
    占有使用，又系爭房屋雖曾先後出賣予訴外人楊鄭彩秋及訴外人陳金治，但均先
    後為被上訴人集資買回，雖以信託登記方式變更事實上處分權名義予上訴人名下
    ，而實際契約之買受人則為被上訴人，故上訴人不得恣意主張其為該屋之買受人
    ，並進而取得該屋之事實上處分權，又被上訴人與上訴人間無任何契約等語，資
    為抗辯。
二、本件爭點在於：被上訴人主張代位所有權人行使物上請求權訴請被上訴人返還系
    爭房屋是否適法，及被上訴人占有系爭房屋是否本於上訴人所主張之使用借貸法
    律關係。經查：
  (一)系爭房屋確由被上訴人原始起造，惟未為保存登記，此為兩造所不爭執，自堪信
    為真實。準此，應由被上訴人原始取得系爭房屋之所有權，縱嗣後將系爭房屋出
    售予他人，買受人因未能辦理所有權移轉登記並未能取得系爭房屋之所有權。本
    件上訴人主張代位所有權人行使物上請求權，訴請被上訴人返還系爭房屋云云，
    惟主張代位權者，須債務人怠於行使其權利，債權人因保全債權，得以自己之名
    義，行使其權利，民法第二百四十二條前段定有明文，本件系爭房屋之所有權人
    既仍為被上訴人，而上訴人並未舉證證明債務人即被上訴人有何怠於行使其權利
    之處，及債權人即上訴人有何保全債權之必要，是被上訴人主張代位所有權人行
    使物上請求權，訴請被上訴人返還系爭房屋，即無理由。
  (二)系爭房屋先後出售予訴外人楊鄭彩秋及陳金治後並未交付而仍係由被上訴人繼續
    占有使用，此業經證人楊鄭彩秋於本院八十五年度簡上字第二九四號遷讓房屋事
    件審理中結證明確，復為兩造所不爭執，應認為真實。是被上訴人自始即居住於
    系爭房屋內且未曾搬離，其占有使用系爭房屋之始即難認是本於使用借貸之法律
    關係為之，上訴人復未能舉證證明兩造間確有使用借貸契約存在，是上訴人主張
    依民法第四百七十條之規定請求返還借用物，亦難謂有理由。
三、從而，上訴人依借用物返還請求權之法律關係，訴請被上訴人返還系爭房屋，洵
    屬無據，不應准許。本件原審認上訴人之主張為無理由，而為上訴人敗訴判決，
    經核並無違誤，上訴人就此部分指摘原判決不當，求予廢棄改判，為無理由，應
    予駁回其上訴。另上訴人依代位所有權人行使物上請求權之法律關係，訴請被上
    訴人返還系爭房屋，亦於法無據，不應准許，上訴人此部分變更之訴，應予駁回
    。
四、據上論結，本件上訴及上訴人變更之訴均為無理由，依民事訴訟法第四百三十六
    條之一第三項、第四百四十九條第一項、第七十八條，判決如主文。
中      華      民      國    九十    年      六      月    二十二      日
                              臺灣臺中地方法院民事第三庭
~B審判長法官  張瑞蘭
~B法      官  陳  葳
~B法      官  許秀芬
右為正本係照原本作成
不得上訴。
中      華      民      國    九十    年      六      月    二十二      日
~B法院書記官


司法院資訊處製作；財團法人民間司法改革基金會備份。
